【裁判字號】    97,再易,2
【裁判日期】    980527
【裁判案由】    給付管理費
【裁判全文】
臺灣士林地方法院民事判決              97年度再易字第2 號
再 審原 告  景隆大樓管理委員會
法定代理人  甲○○
訴訟代理人  鍾志宏    律師
再 審被 告  乙○○○
訴訟代理人  郭振茂    律師
上列當事人間請求給付管理費事件，再審原告不服本院民國96年
12月28日96年度簡上字第62號確定判決，而提起再審之訴，本院
於民國98年5 月14日言詞辯論終結，判決如下：
    主      文
再審原告之訴駁回。
再審訴訟費用新臺幣壹萬貳仟貳佰貳拾伍元由再審原告負擔。
    事實及理由
一、再審原告主張：公寓大廈管理條例第21條規定：「區分所有
    權人或住戶積欠應繳納之公共基金或應分擔或其他應負擔之
    費用已逾2 期或達相當金額，經定相當期間催告仍不給付者
    ，管理負責人或管理委員會得訴請法院命其給付應繳之金額
    及遲延利息」。同條例第3 條第8 款規定：「住戶：指公寓
    大廈之區分所有權人、承租人或其他經區分所有權人同意而
    為專有部分之使用者或業經取得停車空間建築物所有權者」
    。換言之，經區分所有權人同意而為專有部分之使用者，應
    繳納管理費。而鈞院民國96年12月28日96年度簡上字第62號
    確定判決（下稱原確定判決）認再審被告僅應給付再審原告
    管理費新臺幣（以下同）74萬6,238 元，乃以再審被告就臺
    北市○○區○○段1 小段604 建號建物（即臺北市大同區○
    ○○路323 號、323 之1 號、323 之2 號地下室，下稱系爭
    地下室）所有權權利範圍萬分之5001，為其應繳納管理費數
    額之計算基礎。原確定判決僅認區分所有權人始有繳納管理
    費之義務，其適用法規顯有錯誤。又兩造不爭執系爭地下室
    經共有人即再審被告、邱欽智、邱欽俊、林陳春桂等人於69
    年9 月26日訂立「不動產交換契約書」，同意再審被告就超
    過其權利範圍之地下室為使用，再審被告就其使用部分，依
    公寓大廈管理條例第21條規定應繳納管理費，原確定判決就
    此足以影響判決之重要證物漏未斟酌，故依民事訴訟法第49
    6 條第1 項第1 款、第497 條規定，於30日之法定不變期間
    內提起本件再審之訴，並聲明：(一)原確定判決不利於再審原
    告部分廢棄。(二)上開廢棄部分，再審被告應給付再審原告74
    萬7,939 元，及自95年10月24日起至清償日止，按年息百分
    之10計算之利息。(三)上開廢棄部分前訴訟程序及再審訴訟費
    用由再審被告負擔。
二、再審被告則以：公寓大廈管理條例第8 條第3 款乃就「住戶
    」為定義性規定。同條例第21條則係管理委員會或管理負責
    人應如何處理積欠公共基金或費用之程序規定，並非住戶或
    區分所有權人應繳納公共基金或管理費之實體規定。而公寓
    大廈管理條例第10條第1 項、第2 項及第18條，方屬何人應
    繳納公共基金或管理費之實體規定。而再審原告前以簡易訴
    訟起訴請求再審被告給付管理費，實係依景隆大樓管理規則
    為據，該規則明白規定繳納管理費之義務人為「區分所有權
    人」。且原確定判決就系爭地下室業經共有人訂立「不動產
    交換契約書」同意再審被告使用一節，已有斟酌。原確定判
    決認定事實、適用法規並無錯誤，亦無就足以影響判決之重
    要證物漏未斟酌之違誤，故聲明如主文所示。
三、本院之判斷：
  (一)原確定判決是否有再審原告所指適用法規顯有錯誤之情形？
    (1)按民事訴訟法第496 條第1 項第1 款所謂適用法規顯有錯
      誤，係指確定判決所適用之法規，顯然不合於法律規定，
      或與司法院現尚有效及大法官會議之解釋，或本院尚有效
      之判例顯然違反，或消極的不適用法規，顯然影響判決者
      而言（參照最高法院86年度台再字第102 號判決要旨）。
    (2)本件再審原告指摘原確定判決適用法規顯有錯誤，乃自行
      解釋公寓大廈管理條例第21條、第3 條第8 款之規定，認
      經區分所有權人同意而為專有部分之使用者，即應繳納管
      理費。並進而指摘原確定判決「僅認區分所有權人始有繳
      納管理費之義務」，而適用前開法規顯有錯誤，惟查：
      1.為加強公寓大廈之管理、維護，提昇居住品質，公寓大
        廈管理條例第2 章就住戶之權利義務，於第10條、第11
        條、第12條明確規範管理、維護等各項費用（包括拆除
        、重大修繕、改良等費用）之負擔主體，分述如下：
        專有部分、約定專用部分修繕費用、管理、維護：由
          該區分所有權人或約定專用部分之使用人負擔。
        共用部分、約定共用部分之修繕、管理、維護，可細
          分為：
          １一般情形：由公共基金支付，或由區分所有權人按
            其共有之應有部分比例分擔。
          ２因可歸責於區分所有權人或住戶之事由所致者：由
            該區分所有權人或住戶負擔。
          ３如區分所權人會議或規約另有規定者，從其規定。
        拆除、重大修繕或改良由公共基金支付或由區分所有
          權人按其共有之應有比例分擔。
        專有部分共同壁及樓地板或其內之管線，其維修費用
          ，可細分為：
          １一般情形：由該共同壁雙方或樓地板上下方之區分
            所有權人共同負擔。
          ２因可歸責於區分所有權人之事由所致者：由該區分
            所有權人負擔。
      2.前揭管理、維護之經費來源，包括公共基金及為特定管
        理、維護項目而向區分所有權人、使用人或住戶收取之
        費用。其中公共基金制度依公寓大廈管理條例第18條至
        20條而設置，乃屬儲備性質之財源，來源包括：起造人
        之提列、區分所有權人依區分所有權人會議決議繳納、
        基金之孳息及其他收入。
      3.至於公寓大廈管理條例第21條規定：「『區分所有權人
        』或『住戶』積欠應繳納之公共基金或應分擔或其他應
        負擔之費用已逾2 期或達相當金額，經定相當期間催告
        仍不給付者，管理負責人或管理委員會得訴請法院命其
        給付應繳之金額及遲延利息」，則係賦予管理負責人或
        管理委員會訴訟實施權，責其向依照前述規定應負擔公
        共基金或管理、維護費用之主體收取、催繳、訴訟或為
        強制執行。尚無從藉由本條之解釋，獲致住戶均有繳納
        「管理費」義務之結論。更有甚者，如住戶未兼具區分
        所有權人之身分，參照前述費用負擔之規定，管理負責
        人或管理委員會，僅於「因可歸責於住戶之事由所致共
        用部分、約定共用部分之修繕、管理、維護」或「相類
        情形依規約或依區分所權人會議決議應由住戶負擔費用
        」之情況下，始有向住戶請求給付管理、維護費用之餘
        地。
      4.本件原確定判決認定：景隆大樓之管理費，依該大樓管
        理規則第10條第2 項規定，應由各「區分所有權人」依
        照區分所有權人會議決議分擔之，並認定：再審被告為
        系爭地下室除電氣室、抽水機等公共設施設置處外之使
        用人兼區分所有權人之共有人，應有部分為萬分之5001
        ，依前揭管理規則10條第2 項及景隆大樓住戶代表大會
        之決議，應立於區分所有權人共有人之地位，依其應有
        部分比例萬分之5001負擔「管理費」。已依前述法律規
        定及說明，確認應繳納景隆大樓管理費或公共基金之義
        務主體為區分所有權人，據以判命再審被告立於區分所
        有權人之地位給付再審原告積欠之管理費，其適用法規
        難認有再審原告所指顯有錯誤之情形。
    (3)再審原告誤解公寓大廈管理條例第21條規定之意旨，主張
      再審被告經區分所有權人同意使用系爭地下室，即應繳納
      管理費，並據此指摘原確定判決適用法規顯有錯誤，並無
      可採。
  (二)再審原告另指摘：原確定判決就再審被告、邱欽智、邱欽俊
    、林陳春桂等人曾於69年9 月26日訂立「不動產交換契約書
    」之重要證據漏未斟酌云云。然查原確定判決於「事實理由
    欄第四項2 、」詳列：「系爭地下室69年9 月26日訂定不動
    產交換契約書，由上訴人（即再審被告）取得系爭地下室單
    獨使用權」為兩造不爭執事項（見原確定判決第4 頁），並
    於「事實理由欄第五項（四）3 、」詳述：「至於上訴人與
    該地下室共有人間約定地下室由上訴人一人使用，係上訴人
    與共有人內部之問題，尚不得因此而使上訴人超過其應有部
    分比例負擔管理費」等語（見原確定判決第9 頁），已就前
    開「不動產交換契約書」詳為斟酌，並說明再審原告不能據
    該契約書就超過其應有部分比例請求管理費之理由，再審原
    告指摘原確定判決就此有足以影響判決之重要證物漏未斟酌
    云云，顯與實情不符。
五、綜上所述，本件原確定並無再審原告所指適用法規顯有錯誤
    或足以影響判決之重要證物漏未斟酌之情形。再審原告猶執
    前詞，提起本件再審之訴，要無理由，應予駁回，並依職權
    定訴訟費用之負擔，如主文第2 項所示。
六、訴訟費用負擔之依據：民事訴訟法第78條、第87條第1 項。
中    華    民    國    98    年    5     月    27    日
                  民事第一庭審判長法  官  黃小瑩
                                  法  官  蕭錫証
                                  法  官  周群翔
以上正本係照原本作成。
本判決不得上訴。
中    華    民    國    98    年    5     月    27    日
                                  書記官  阮弘毅


司法院資訊處製作；財團法人民間司法改革基金會備份。
